【裁判字號】    95,訴,114
【裁判日期】    950810
【裁判案由】    確認通行權存在
【裁判全文】
臺灣基隆地方法院民事判決               95年度訴字第114號
原      告  辛○○
            甲○○
            乙○○
            丁○○
            丙○○
上列五人共同
訴訟代理人  徐南城律師
複代理人    郭宣辰律師
被      告  壬○○    住台北縣萬里鄉○○村○○路18之3號
兼上一人
訴訟代理人  己○○    住台北縣萬里鄉○○村○○路
被      告  子○○    住台北縣萬里鄉萬里加投8號
                      居台北縣萬里鄉萬里加投7號
兼上一人
訴訟代理人  癸○○    住台北縣金山鄉美田村忠孝一
被      告  庚○○    住基隆市.
            癸○○    住台北縣金山鄉○○村○○○路60號2
                        樓
            戊○○    住台北縣新店市○○街109巷6之1號
上列當事人間確認通行權存在事件，本院於95年7月27日言詞辯
論終結，判決如下：
    主  文
原告之訴駁回。
訴訟費用由原告負擔。
    事實及理由
一、本件原告經合法通知，無正當理由，未於最後言詞辯論期日
    到場，核無民事訴訟法第386條各款所列情形，爰依被告之
    聲請，由其一造辯論而為判決。
二、原告起訴主張：
 （一）原告與被告壬○○、己○○、子○○、庚○○及癸○○
       原為坐落台北縣萬里鄉○○段1295、1305、1353、1345
       、1336地號土地，及同鄉○○里○○段萬里加投小段121
        ─33地號土地之共有人，民國93年間原告向本院提起分
       割共有物之訴，請求分割上開共有土地，嗣該事件之兩
       造成立訴訟外和解，同意坐落台北縣萬里鄉○○段
       1295、1305、1336、1353地號土地由原告分得，同段
       1345地號土地由東側界址往西側計算5615.12平方公尺，
       台北縣萬里鄉○○里○○段萬里加投小段121─33地號土
       地由東側界址往西側計算1175.3平方公尺由被告壬○○
       、己○○、子○○、庚○○及癸○○分得，餘由原告分
       得，另由於原告取得之台北縣萬里鄉○○段1305（下稱
       1305地號土地）、1353地號土地（下稱1353地號土地）
       對外無通行之道路，雙方並約定被告壬○○、己○○、
       子○○、庚○○及癸○○應將其等與被告戊○○之被繼
       承人郭金拋共有，坐落台北縣萬里鄉○○段1317（下稱
       1317地號土地）、1352地號土地（下稱1352地號土地）
       依94年度公告現值出售予原告，並移轉登記予原告。詎
       被告被告壬○○、己○○、子○○、庚○○及癸○○於
       和解成立，被告撤回起訴後，屢經催告，仍不履行系爭
       和解契約，為此依民法第787條之規定，請求確認原告對
       於被告等共有，坐落台北縣萬里鄉○○段1317、1352地
       號土地如附圖所示部分有通行權存在等語。
 （二）對被告抗辯之陳述：
       原告所有，坐落系爭1305、1353地號土地上，門牌號碼
       台北縣萬里鄉加投4號房屋（下稱系爭建物），目前通行
       之方式係由北側向右再向南利用1353、1354、1351地號
       土地，才可到達道路，其距離為由上開建物直接通行被
       告所有之1352、1317地號土地之距離之17倍，況1354、
       1351地號土地雖為國有，但不能因此即認通行國有地之
       損害較小，故本件系爭建物應以通行被告所有之1352、
       1317地號土地，為損害最少之方法。
二、被告則以：被告壬○○、己○○、子○○、庚○○、癸○○
    與原告間，並無任何買賣台北縣萬里鄉○○段1317、1352地
    號土地之約定，且民法第787條之袋地通行權對鄰地所有權
    造成絕對侵害，應嚴格解釋，系爭土地已有其他道路可通行
    至公路，原告自不得對被告主張袋地通行權等語，資為抗辯
    。
三、按土地因與公路無適宜之聯絡，致不能為通常使用者，土地
    所有權人得通行周圍地以至公路，民法第787條第1項前段定
    有明文。而所謂土地與公路與適宜之聯絡之情形，係指土地
    四週均為他人土地圍繞，而與公路隔離，或雖與公路間無他
    人土地隔離，惟難以闢地通行而言。此鄰地通行權之規定，
    旨在使袋地能為通常使用，不致因與公路隔離難以發揮其經
    濟效用，為促進物盡其用之社會整體利益，不得不令鄰地所
    有權人負容忍通行之義務。惟鄰地通行權之行使，在土地所
    有人方面，為其所有權之擴張，在鄰地所有人方面則其所有
    權則因而受限制，該土地因被通行亦將減損價值，是若於適
    用前揭鄰地通行權之規定時，僅考慮與公路無適宜聯絡土地
    之經濟效益，而未予適當限制，必將使鄰地之經濟效益因而
    不當減損，社會整體利益反受抑制，亦非法之本意，民法第
    789條第1項關於公路土地之所有人，因至公路，僅得通行受
    讓人或讓與人或他分割人之所有地之規定，即為前揭限制鄰
    地通行權行使之適例。從而，與公路無適宜聯絡之土地，若
    與其圍繞之土地中之一筆或數筆土地同屬一人所有，而得藉
    由該等土地與公路相通聯，縱該通行自己所有相鄰土地至公
    路之路徑，未若通行鄰地便捷，惟該土地既已能經由通行所
    有權人自己所有之鄰地，而為通常使用，其經濟效益已不因
    未能與公路相接而受限制，自不得為求通行之便捷，捨此而
    反藉由其他鄰地主張其通行權存在，否則，即無異將容忍通
    行之不利益轉嫁由其他周圍地所有人負擔，自非公允。
四、經查，台北縣萬里鄉○○段1352、1317地號土地原為被告壬○○、己○○、子○○、庚○○、癸○○及訴外人郭金拋共
    有，嗣郭金拋於91年3月1日死亡，其繼承人約定前揭土地應
    有部分由被告戊○○繼承，並已辦妥繼承登記等情，有戶籍
    謄本及土地登記簿謄本在卷可稽，自堪信為真實。次查，原
    告所有坐落台北縣萬里鄉○○段1305地號土地之南側自與同
    1316地號土地交界處計算，以西30公尺均與台北縣萬里鄉○○路相鄰，且除東南角上有系爭房屋之一部分，占地未及該
    土地之十分之一，其餘部分均為平坦草地，並無難以闢地通
    行之情形；而系爭土地中之1353地號土地，雖與公路隔離，
    惟該土地與前揭1305地號土地相鄰，可藉由該1305地號土地
    與公路聯絡等事實，有台北縣汐止地政事務所以95年6月12
    日北縣汐地測字第0950006847號函附之土地複丈成果圖一紙
    及相片13紙在卷可稽，並為兩造所不爭執，應堪信為真實。
    揆諸前揭說明，系爭1305地號土地既與公路相鄰，而非與公
    路無適宜之聯絡，系爭1353地號土地雖未與公路相接，惟亦
    得藉由原告所有相鄰之1305地號土地以通公路，原告主張系
    爭土地均為袋地，須通行被告所有之1317、1352地號土地，
    自非有理。又原告主張被告壬○○、己○○、子○○、庚○○及被告癸○○前於原告起訴請求分割共有物，而與原告達
    成訴訟外和解時，曾同意將其等與被告戊○○之被繼承人郭
    金拋共有之1317、1352地號土地依94年度公告現值出售予原
    告，並移轉登記予原告，不僅為被告所否認，原告復未舉證
    以實其說，況經本院依職權調取本院93年度重訴字第31號分
    割共有物事件卷宗核閱，原告與被告壬○○、己○○、子○○、庚○○及被告癸○○成立之訴訟外和解內容，並未有被
    告等應出售1317、1352地號土地予原告等之約定，此有協議
    書一紙附於該事件卷宗第120頁可稽，是原告前開主張，亦
    非可採。
五、原告雖另主張：原告所有，坐落系爭1305、1353地號土地上
    之系爭建物，目前通行之方式係由北側向右再向南利用1353
    、1354、1351地號土地，才可到達道路，其距離為由上開建
    物直接通行被告所有之1352、1317地號土地之距離之17倍，
    況1354、1351地號土地雖為國有，但不能因此即認通行國有
    地之損害較小，故本件系爭建物應以通行被告所有之1352、
    1317地號土地，為損害最少之方法云云。惟按鄰地通行權之
    功能在解決與公路無適宜聯絡袋地之通行問題，以使其經濟
    效益得以發揮，業如前述，至於土地上之建築物是否因建築
    規畫致無法聯絡公路，則非在鄰地通行權規定考量之列。況
    查本件系爭建物坐落系爭1305、1353地號土地上，圍牆設於
    南側，大門出入口則設於北側，現係經由原告所有之1353地
    號土地，及國有之1354、1351地號土地以通公路之事實，有
    前揭勘驗相片可稽，並為兩造所不爭執，固堪信為真，惟原
    告所有之系爭1305地號土地與公路相接，且除系爭建物之建
    築基地外，其餘均為平坦草地等情，業如前述，則原告自應
    於其所有之1305地號土地上開闢道路通行，不得經由他人土
    地與公路聯絡，原告捨此未為，通行國有地以至公路，所為
    已非足取，其等猶嫌未足，竟以系爭建物通行國有1354、
    1351地號土地以至公路距離，為直接通行被告所有之1352、
    1317地號土地之距離之17倍為由，主張通行被告所有之1352
    、1317地號土地，為損害最少之方法，被告應依民法第787
    條規定容忍其通行云云，更屬無理，自不應准許。
六、綜上所述，本件系爭1305地號土地與公路有適宜之聯絡，同
    段1353地號土地則得經由同為原告所有之前揭1305地號土地
    與公路聯絡，從而，原告依民法第787條規定訴請確認其就
    被告所共有坐落台北縣萬里鄉○○段1317、1352地號土地如
    附圖所示部分有通行權存在，洵屬無據，應予駁回。
七、本件事證已臻明確，兩造其餘攻擊、防禦方法及所為之立證
    ，經核與判決之結果不生影響，無庸逐一論述，併予敘明。
八、據上論結，本件原告之訴為無理由，依民事訴訟法第385條
    第1項前段、第78條，判決如主文。
中    華    民    國    95    年    8     月    10    日
                  民事庭法  官  姚貴美
以上正本係照原本作成。
對於本件判決如有不服，應於收受送達後20日內向本院提出上訴
書狀，敘述上訴之理由，上訴於臺灣高等法院，並按他造當事人
之人數附具繕本。
中    華    民    國    95    年    8     月    10    日
                        書記官  江美琪


司法院資訊處製作；財團法人民間司法改革基金會備份。
